【裁判字號】    90,上訴,1950
【裁判日期】    901217
【裁判案由】    殺人未遂
【裁判全文】
臺灣高等法院刑事判決                            九十年度上訴字第一九五號
    上  訴  人
    即  被  告  甲○○
                林永頌
                尤伯祥
右列上訴人因殺人未遂案件，不服臺灣板橋地方法院九十年度訴緝字第一三號，中華
民國九十年五月四日第一審判決（起訴案號：臺灣板橋地方法院檢察署八十三年度偵
字第一五四八二、一六一九五號），提起上訴，本院判決如左：
    主  文
原判決撤銷。
甲○○共同殺人未遂，處有期徒刑伍年陸月。扣案及未扣案之刀身均為長參拾捌點伍
公分寬肆點伍公分、刀柄均長為拾貳點捌公分寬貳點肆公分之西瓜刀各壹支均沒收。
    事  實
一﹑甲○○透過丙○○（經判處有期徒刑六年確定，並執行完畢）而與吳來居（經判
    處有期徒刑十年確定，現執行中）認識，因吳來居對乙○○生有嫌怨，竟起意將
    之殺害，乃於民國 (下同）八十三年六月底某日，在台北市○○○路某三溫暖店
    中，將情形告知甲○○、丙○○，並希再物色下手之人。周、陳二人受教唆後，
    即於當日某時，由甲○○駕駛丙○○所有ＨＡ－九五０七號喜美墨綠色自用小客
    車載丙○○及亦至該三溫暖店之劉鈞瑋（所涉殺人未遂罪嫌部份業經台灣板橋地
    方法院檢察署為不起訴處分在案，另所犯藏匿人犯經原審判處有期徒刑十月確定
    ）首度至台北縣中和市○○路三十三巷三十六弄八號二樓乙○○住處附近勘查。
    同年七月中旬某日，甲○○、丙○○將上開情形告知丁○○（經判處有期徒刑六
    年確定），邀丁○○共同下手殺害乙○○，丁○○因感於平日生活受丙○○多所
    照顧，遂予應允。周、陳、楊三人即於同年七月中旬某日，由甲○○再駕駛上開
    小客車載丙○○、丁○○第二度至上開乙○○住處勘查。至同年七月二十八日晚
    上八時許，甲○○、丙○○同至台北市○○○路○段二五一巷四十六弄十四號劉
    鈞瑋承租而借予丁○○居住之處，與丁○○講解目標、地點、對象之特徵、攜帶
    之兇器、行動之成員、討論如何殺害乙○○，決定任務分配，共同計劃由丁○○
    先下手狙殺，若有失手或遭人圍困時，則由丙○○攜刀在旁接應、上前支援狙殺
    或幫丁○○解圍，甲○○則駕車在附近接應，其間，吳來居並至該處詢問甲○○
    有關殺害乙○○任務之交待情形，囑甲○○儘速行動。討論完後未久，再由甲○○駕駛上開車輛載丙○○、丁○○二人第三度至乙○○住處勘查現場。丁○○亦
    依計畫及丙○○之指示，於同年七月三十日晚上九時許，至台北市○○路老松國
    小對面賊仔市之不詳商號以每支新台幣三百元之價錢購得刀身為長參拾捌點伍公
    分寬肆點伍公分、刀柄均長為拾貳點捌公分寬貳點肆公分之西瓜刀貳支，攜回其
    上開居處藏置，預備作為行兇工具。迨同年八月三日上午六時許，甲○○、丙○○至上開丁○○居處找丁○○一同出發，並攜帶上開西瓜刀二支，分別以不知情
    之柯宗義所有欣隆服裝牛仔店之牛皮紙袋二只予以包裝掩飾，由甲○○駕駛上開
    車輛載丙○○、丁○○於同日上午七時許抵乙○○住處，第四度再勘查現場附近
    地形，約定任務分配計劃，確定由丁○○負責操刀狙殺，丙○○持刀在旁協助確
    認對象乙○○，並準備萬一丁○○失手時，丙○○再支援狙殺行動，並由甲○○
    說明乙○○之特徵及逃逸路線、接應地點。於駛繞一周後，陳、楊二人即在乙○○住處旁下車，各持一支用牛皮紙袋包裝之上開西瓜刀，徘徊等候乙○○下樓出
    現，甲○○則駕車至中和市○○路四十九巷十五弄口等候接應。至同日上午七時
    五十五分許，乙○○自住處下樓步出公寓大門牽其所有機車準備上班，丁○○見
    乙○○彎腰準備發動機車引擎，即回頭看丙○○，經丙○○點頭擠眼示意確定為
    乙○○無訛後，丁○○即自手持牛皮紙袋內抽出預藏之西瓜刀一支，基於前揭殺
    害之決意，趁乙○○不注意之際，自乙○○後方上前朝乙○○背部猛砍一刀，再
    繼續跑至乙○○面前，往其身體正面揮砍一刀，乙○○雖予閃避，右肩及下頷仍
    遭砍中，丁○○接著又往乙○○頭、胸部位方向揮砍一刀，經乙○○舉起左手抵
    擋，而砍及乙○○之左手掌、指，致乙○○後背上部切割傷長三十公分合併橫膈
    及右肋膜裂傷，兩側腰方肌斷裂，右腎表淺裂傷，右肩部切割傷長十公分，下頷
    部切割傷長八公分﹑左手掌部切割傷合併手指血管、神經及肌腱斷裂（第二至第
    五手指）。丁○○於乙○○質問「為何要殺他」時，不予回應，嗣因乙○○及時
    高喊「殺人！殺人！」等語時，始罷手從容離去，依原定計劃跑至中和市○○路
    四十九巷十五弄口，坐上在外接應由甲○○所駕駛之車輛逃逸，返回台北市○○○路○段二五一巷四十六弄十四號藏匿。而在旁之丙○○見丁○○已下手砍殺乙○○，倉皇中不慎將手持之牛皮紙袋內之西瓜刀掉落地面，未及撿起，即反身逃
    跑，經中和市福祥市○○○○路上。其掉落在現場之西瓜刀及牛皮紙袋則為警查
    獲扣案。乙○○遭砍殺後，旋經鄰居以計程車送醫急救，始倖免於死。丙○○因
    與甲○○、丁○○二人失去聯絡，即先後於同日上午八時二分四十九秒、八時四
    分二秒、八時九分四十四秒，使用景平路七五八號前之公共電話，透過達信傳訊
    股份有限公司電話秘書作業，以代號八八八傳呼代號六０００之甲○○，前二次
    約甲○○在華中橋往台北方向之橋下等侯，第三次則請甲○○在台北市○○○路
    等候，隨後即在景平路華中橋頭搭乘計程車返回上開劉鈞瑋租住處，與甲○○、
    丁○○二人會合。同年八月四日凌晨二時許，丁○○與丙○○討論後始決意並將
    兇刀及沾染血跡之衣褲丟棄於台北市民權大橋下。嗣於八十三年九月七日下午四
    時許，經警循線在台北縣新店市○○路六十四巷二十號查獲丙○○、丁○○二人
    ，始查獲上情。
二、案經台北縣警察局中和分局報請台灣板橋地方法院檢察署檢察官偵查起訴。
    理  由
一、訊據上訴人即被告甲○○矢口否認有何共同殺人未遂之犯行，辯稱：我不認識乙○○，亦無仇怨，我曾至台北縣中和市○○路三十三巷三十六弄八號二樓乙○○
    住處附近勘查，但未於台北市○○○路○段二五一巷四十六弄十四號劉鈞瑋承租
    而借予丁○○居住之處主持會議，及討論如何殺害乙○○，我僅開車載丙○○、
    丁○○前往現場，不知他們有帶刀，我並未居於主導地位，係其他被告為使吳來
    居脫罪才將責任推給我，我不知傷害之情形會如此嚴重，並無殺人之意思。事發
    後未能立即投案，是因為接到警告電話，很害怕，才逃匿云云。經查：
    (一)同案被告吳來居至同案被告劉鈞瑋所經營之沙文酒店時，均係與被告甲○○同
      往，且常與同案被告丙○○在一起，於八十三年六月底在台北市○○○路某三
      溫暖店中，吳來居對甲○○、丙○○告以要教訓某人，因該人很臭屁，該人係
      住中和市，復由三溫暖店出來時，甲○○駕駛車輛至中和菜市場繞一圈等情，
      業據同案被告劉鈞瑋迭於警訊、偵查及本院審理中陳述明確（詳八十三年度偵
      字第一六一九五號偵查卷第三十頁反面、第三十二頁、第四十頁反面、第九十
      四頁反面、第九十五頁正反面、原審八十三年度訴字第三０二五號審理卷第七
      十一頁）。且核與被告甲○○於原審九十年三月一日訊問：「何人叫你教訓乙○○？」甲○○答：「吳來居。我們共有三人去，是我與丙○○、丁○○。」
      等語相符。顯見係同案被告吳來居教唆被告甲○○及同案被告丙○○、丁○○
      等人共同殺害乙○○，至為明確，被告甲○○及同案被告吳來居、丙○○事後
      改稱係已死亡之「覃世偉」所教唆云云，為卸責之詞，均不足採信。
    (二)其後被告甲○○與同案被告丙○○、丁○○於八十三年七月中旬再同往中和乙○○住處附近第二次勘查現場一節，亦據同案被告陳健全、被告甲○○供述在
      卷（詳八十三年偵字第一五四八二號偵查卷第十二頁反面、原審九十年度訴緝
      字第一三號卷第十七、十八頁）。
    (三)八十三年七月二十八日晚上八時許，被告甲○○、丙○○與丁○○在台北市○○○路○段二五一巷四十六弄十四號劉鈞瑋住處計劃如何砍殺被害人乙○○，
      於謀議結束前，吳來居進入問甲○○，事情是否交待好，而於甲○○告稱已好
      了，吳來居並謂交待好了就趕快辦一辦，辦完後還有其他事要處理，討論完後
      未久，甲○○、丙○○、丁○○等人又同往現場勘查等節，亦據同案被告丙○○、丁○○迭於警偵訊及原審審理供明在卷（詳八十三年度偵字第一五四八二
      號偵查卷第七十一頁反面、第七十二頁、第七十四頁反面、八十三年度偵字第
      一六一九五號偵查卷第七十三頁、第七十四頁、第七十五頁反面、原審八十三
      年度訴字第三０二五號審理卷第九十五頁反面），核與證人即亦居住在上址劉
      鈞瑋住處之柯宗義於偵查中所結證：我有聽到甲○○、丙○○、丁○○在討論
      要到中和教訓一個人之事，吳來居於事中到後不久即離開等語情節相符（八十
      三年度偵字第一六一九五號偵查卷第六十三頁、原審八十三年度訴字第三０二
      五號審理卷第七十二頁、原審八十七年度訴緝字第二０四號審理卷八十七年十
      二月二十一日訊問筆錄）。又共同被告丁○○於台灣板橋地方法院檢察署八十
      三年度偵字第一五四八二號中供稱：「：：：甲○○後來到案發現場時告訴我
      乙○○特徵及騎機車型式，及他會戴安全帽、行動電話。」（見該偵查卷第五
      十三頁正反面）等語，亦與丙○○所供：「因我與丁○○都沒看過乙○○所以
      周（建宏）事先載我們去看他體型及交通工具。」（見八十三年度偵字第一五
      四八二號卷第五十九頁）等語相合。且被告甲○○亦坦承於案發前曾前往上址
乙○○住處附近勘查三次等語（見原審審判筆錄）。足見被告甲○○受吳來居
      教唆後，確實於上揭時間在劉鈞偉住處與丙○○、丁○○共同謀議計劃如何殺
      害乙○○，並決定任務分配，由丁○○先下手狙殺，若有失手或遭人圍困時，
      則由丙○○攜刀在旁接應、解圍，甲○○則駕車在附近接應，並由甲○○事先
      駕駛上開汽車前往乙○○住處勘查，尚無疑義。被告甲○○否認在上址劉鈞偉
      住處共同謀議如何教訓乙○○云云，不足採信。
    (四)證人即劉鈞瑋之胞弟劉哲安於偵查中證稱：「（問：有無一叫吳來居之人常到
      該處〔按指上址劉鈞瑋住於台北市○○○路之住處〕？）他來過幾次找丙○○
      及甲○○、丁○○他們」「（問：八十三年八月三日案發後有否聽到吳來居對
      丙○○及丁○○二人說要他們到大陸避風頭？）有」「（問：當時尚有何人在
      場？）除他們三人外還有甲○○」等語（詳八十三年度偵字第一六一九五號偵
      查卷第八十頁、第八十一頁）。查被告甲○○於案發後即逃亡，經原審通緝後
      ，始於九十年一月十八日到案等情，有原審通緝書、歸案證明稿可參，如被告
      甲○○確未涉案，其為何不即時到案澄清，又焉有逃匿之必要？被告甲○○於
      吳來居要丙○○及丁○○到大陸避風頭時既然在場，其後確有逃匿情事，凡此
      益見其畏罪心虛。雖被告甲○○辯稱係遭人恐嚇而不敢投案云云，惟此係其空
      言辯解，無從查證，尚難認實。
    (五)又被告甲○○如何於上揭時間載丙○○、丁○○二人，並攜帶上開西瓜刀二支
      ，於同日上午七時許抵乙○○住處，第四度再勘查現場附近地形，於駛繞一周
      後，陳、楊二人即在乙○○住處旁下車，各持一支用牛皮紙袋包裝之上開西瓜
      刀，徘徊等候乙○○下樓出現，甲○○則駕車至中和市○○路四十九巷十五弄
      口等候接應。至同日上午七時五十五分許，乙○○自住處下樓步出公寓大門牽
      其所有機車準備上班，丁○○見乙○○彎腰準備發動機車引擎，即回頭看丙○○，經丙○○核對甲○○所說之特徵後點頭擠眼示意確定為乙○○無訛後，丁○○即自手持牛皮紙袋內抽出預藏之西瓜刀一支，基於前揭殺害之決意，趁乙○○不注意之際，自乙○○後方上前朝乙○○背部猛砍一刀，再繼續跑至乙○○面前，往其身體正面揮砍一刀，乙○○雖予閃避，右肩及下頷仍遭砍中，丁○○接著又往乙○○頭、胸部位方向揮砍一刀，經乙○○舉起左手抵擋，而砍
      及乙○○之左手掌、指，致乙○○後背上部切割傷長三十公分合併橫膈及右肋
      膜裂傷，兩側腰方肌斷裂，右腎表淺裂傷，右肩部切割傷長十公分，下頷部切
      割傷長八公分、左手掌部切割傷合併手指血管、神經及肌腱斷裂（第二至第五
      手指），丁○○隨即跑向被告甲○○所駕駛接應之上開汽車，返回台北市○○○路住處等情，業據同案被告丙○○、丁○○於偵查中供述明確（見八十三年
      度偵字第一五四八二號卷八十三年九月八日訊問筆錄），並有被害人乙○○之
      診斷證明書一紙在卷可稽，復有丙○○遺留現場之牛皮紙袋一個及西瓜刀一支
      扣案可佐。被告甲○○與丙○○、丁○○共同謀議殺害乙○○，並推由丁○○
      下手實施，丙○○在旁接應，甲○○則負責開車勘查地形、告以被害人乙○○
      特徵、所騎交通工具，案發時載運丙○○、丁○○前往現場，並負責接應逃離
      現場，被告甲○○對於上開殺人未遂犯行，與被告丙○○、丁○○間有犯意聯
      絡及行為分擔，應可認定。
    (六)被告甲○○雖辯稱係其他被告將責任推給他云云，然查：被告丙○○、丁○○
      於警訊、偵查及審理時之上開供述，均係供述被告三人共同殺人未遂之犯罪經
      過，並未將全部責任推給被告甲○○，且被告甲○○與被告丙○○、丁○○均
      係朋友關係，素無冤隙，客觀上被告丙○○、丁○○亦無設詞誣陷之必要；況
      丙○○、丁○○二人於偵查中即已供出吳來居（參八十三年度偵字第一六一九
      五號卷第六頁反面、第八頁反面、第七十三頁正面、第七十五頁反面），則其
      等於偵查中之供詞即無為吳來居脫罪可言。丙○○、丁○○二人於原審、本院
      訊問時，雖附和被告甲○○上開辯解而翻異前詞，並稱被告甲○○不知情云云
      ，核非可採。且被告甲○○及同案被告丙○○、丁○○如何依計劃購買西瓜刀
      ，以殺人之犯意，於事實欄所載時地，如何持西瓜刀殺害被害人乙○○未遂等
      事實，業據同案被告丙○○、丁○○迭於警偵訊及原審審理中供認無訛，核與
      被害人乙○○於檢察官偵查中指訴情節相符，且有扣案西瓜刀乙把可資佐證，
      並為原審八十三年度訴字第三０二五號、本院八十四年度上訴字第二０六四號
      確定判決所確認之事實。同案被告丙○○、丁○○因與甲○○共同殺人未遂罪
      ，分別經判處有期徒刑六年確定，有原審八十三年度訴字第三０二五號、本院
      八十四年度上訴字第二０六四號、最高法院八十五年度台上字第一五四八號判
      決書可稽，同案被告吳來居教唆被告甲○○及同案被告丙○○、丁○○殺害被
      害人乙○○未遂之犯行，亦經判處有期徒刑十年確定，有原審八十七年度訴緝
      字第二０四號、本院八十八年度上訴字第一００七號、最高法院八十八年度台
      上字第七三四八號判決書可參。被告甲○○與丙○○、丁○○共同殺人未遂，
      洵堪認定。被告甲○○所辯為飾卸之詞，核無足採。
    (七)本件被告甲○○及同案被告丙○○、丁○○經吳來居教唆後，如何計畫、下手
      並至現場勘查，同案被告丁○○並依計畫購買本件西瓜刀，而其所購買之本件
      西瓜刀經原審勘驗丈量後，其刀身長為長拾捌點伍公分寬肆點伍公分、刀柄
      均長為拾貳點捌公分寬貳點肆公分之銳利新刀（詳原審八十三年度訴字第三０
      二五號審理卷第九十一頁），任意一揮均足使人受重傷，若使用刀支者稍有不
      慎即足致人於死，此自為被告甲○○及同案被告丙○○、丁○○、吳來居所能
      預見，而人之背部、頭部、胸部為人體之重要器官所在，乃要害之處，被告丁○○持西瓜刀朝被害人背部砍中一刀，致使被害人後背上部切割傷長三十公分
      合併橫膈及右肋膜裂傷、兩側腰方肌斷裂、右腎表淺裂傷，足見其下手之重，
      用力之猛，殺意之堅。且其復持西瓜刀朝被害人身體正面、頭、胸部位方向揮
      砍，幸經被害人閃避抵擋，僅右肩、下頷、左手遭砍傷，但此種揮砍方式，如
      遭砍中，即可能致人於死。再徵之被告甲○○與同案被告丙○○、丁○○等事
      先討論行兇方法、對象特徵、勘查地形、計劃如何接應、如何逃離現場等工作
      後，依原來之計畫由同案被告丁○○及丙○○各攜一支既長且寬又新穎、銳利
      之西瓜刀至現場行兇，事後由被告甲○○駕車接應丁○○逃離現場，此顯異於
      實施普通傷害之常情，苟其等僅意在傷害，衡諸常情，焉有如此不尋常且超乎
      一般傷害計劃慎重程度之情事？益見被告等之犯意應係殺人，非僅傷害。被告
      甲○○辯稱我不知道情形會傷害被害人如此嚴重，我並無殺人之動機云云，係
      避重就輕之詞，尚非可採。綜上所述，被告甲○○所辯，為事後卸責之詞，不
      足採信，本件事證已臻明確，被告甲○○之犯行，洵堪認定。
二、核被告甲○○所為，係犯刑法第二百七十一條第二項、第一項之殺人未遂罪。被
    告甲○○與同案被告丁○○、丙○○間對於所犯殺人未遂罪，互有犯意聯絡及行
    為分擔，均為共同正犯。被告甲○○與同案被告丁○○與丙○○所犯殺人罪行，
    因被害人乙○○閃躲得當，及於被砍之後旋經鄰居送醫急救，而倖免於死，是其
    殺人犯行尚屬未遂階段，依法酌減輕其刑。原審認被告甲○○罪證明確，因而予
    以論罪科刑，雖非無見，然查被告甲○○係與同案被告丙○○同時由同案被告吳
    來居唆使，其後並由丙○○找丁○○參與，嗣周、陳、楊三人雖有勘查現場及共
    同開會討論計畫之行為，惟被告甲○○僅係分擔開車接應之行為，而未下手殺人
    ，已如前述，則其惡性即應認較同案被告丙○○、丁○○為輕，原審未察，遽予
    量處有期徒刑十年，而較丙○○、丁○○二人有期徒刑六年之刑期為重，尚非妥
    適；又扣案之西瓜刀一隻亦係同案被告丙○○所持用以行兇但掉落現場，核屬被
    告所有供犯罪所用之物，原審誤認係預備供犯罪所用之物，亦非允洽。被告上訴
    否認有共同殺人未遂犯行，雖無理由，惟指摘原審量刑過重，則有理由，應由本
    院將原判決撤銷改判。爰審酌被告甲○○前未有犯罪紀錄（參卷附臺灣高等法院
    檢察署刑案紀錄簡覆表），雖受吳來居教唆後即夥同丙○○、邀被告丁○○共同
    砍殺被害人，危害社會安全至鉅，惡性非淺，然僅分擔開車接應工作，及犯後承
    認錯誤，頗具悔意等一切情狀，量處如主文所示之刑，以示懲儆。
三、丁○○所購欲用以砍殺被害人乙○○之西瓜刀共二支，其中一支係由共犯丙○○
    所持供本件犯罪之物，掉落於現場，經警查獲扣案；另一支西瓜刀則係被告丁○○砍殺被害人所用之物，雖經其供述丟於台北市之民權大橋下，然查無證據足證
    業已滅失，均係被告丁○○所有供本件犯罪所用之物，併依刑法第三十八條第一
    項第二款之規定宣告沒收。至於牛皮紙袋係訴外人柯宗義所有，故不予宣告沒收
    。
據上論斷，應依刑事訴訟法第三百六十九條第一項前段、第三百六十四條、第二百九
十九條第一項前段，刑法第二十八條、第二百七十一條第二項、第一項、第二十六條
前段、第三十八條第一項第二款，判決如主文。
本案經檢察官劉永清到庭執行職務。
中      華      民      國    九十      年     十二     月     十七     日
                              臺灣高等法院刑事第二十庭
                                  審判長法  官  葉  麗  霞
                                        法  官  李  錦  樑
  法  官  范  清  銘
右正本證明與原本無異。
如不服本判決應於收受送達後十日內向本院提出上訴書狀，其未敘述上訴之理由者並
得於提起上訴後十日內向本院補提理由書（均須按他造當事人之人數附繕本）。
                                        書記官  黃  麗  玲
中      華      民      國    九十      年     十二     月     十七     日
附錄：本案論罪科刑法條全文
中華民國刑法第二百七十一條
 (普通殺人罪)
殺人者，處死刑、無期徒刑或十年以上有期徒刑。
前項之未遂犯罰之。
預備犯第一項之罪者，處二年以下有期徒刑。


司法院資訊處製作；財團法人民間司法改革基金會備份。
